【裁判字號】    98,上訴,22
【裁判日期】    980428
【裁判案由】    違反毒品危害防制條例
【裁判全文】
臺灣高等法院高雄分院刑事判決          98年度上訴字第22號
上  訴  人  臺灣高雄地方法院檢察署檢察官
被      告  戊○○
                    現於臺灣高雄看守所
選任辯護人  陳俊卿  律師
被      告  丁○○
指定辯護人  本院公設辯護人   李佩娟
上列上訴人因被告等違反毒品危害防制條例案件，不服臺灣高雄
地方法院97年度訴字第1516號中華民國97年12月11日第一審判決
（起訴案號：臺灣高雄地方法院檢察署97年度偵字第11270 號、
第20509 號），提起上訴，本院判決如下：
    主  文
上訴駁回。
    理  由
一、公訴意旨略以：被告戊○○明知甲基安非他命係毒品危害防
    制條例第2 條第2 項第2 款所列之第二級毒品，未經許可不
    得販賣，竟分別基於販賣第二級毒品甲基安非他命之犯意，
    先向不詳對象販入甲基安非他命後，為下列犯行：
  (一)於民國96年8 、9 月間某日，在高雄市○○區○○路198 號
    5 樓之3 己○○住處，以新臺幣（下同）1,000 元之價格，
    販賣不詳數量之甲基安非他命予甲○○（綽號「麻糬」）1
    次。
  (二)於96年12月間某日，在己○○上開住處1樓 ，以1,000 元至
    2,000 元不等之價格，販賣不詳數量之甲基安非他命予己○○，總計2 至3 次。又於97年2 月底某日，在同一地點，以
    1,000 元之價格，販賣不詳數量之甲基安非他命予己○○1
    次。
  (三)於97年1 、2 月間，分別在其高雄市前鎮區○○○路310 號
    6 樓之1 住處及王俊仁（已死亡）於高雄市前鎮區○○○路
    134 巷40弄5 號住處內，以每次1,000 元之價格，每2 至3
    天1 次之頻率，販賣不詳數量之甲基安非他命予乙○○（綽
    號「小罐」）。
  (四)與亦明知甲基安非他命係毒品危害防制條例第2 條第2 項第
    2 款所列之第二級毒品，未經許可不得販賣之配偶丁○○，
    共同基於販賣第二級毒品甲基安非他命之犯意聯絡，由丁○○於97年2 月下旬，在高雄市○○區○○路442 號3 樓之3
    丙○○住處，將5 小包共約5. 5公克之甲基安非他命交與乙○○，言明所交付之毒品中部分係販賣與乙○○，其餘則委
    由乙○○代為販賣，而乙○○應於完成交易後交付1 萬7,00
    0 元給戊○○、丁○○，惟乙○○將上開毒品全部自行施用
    後，僅交付9,000 元。嗣因警調查被告戊○○、丁○○另涉
    殺人案件（業經臺灣高雄地方法院檢察署檢察官以97年度偵
    字第7450、8779、87 80 、8974、10260 號起訴，現由本院
    以97年度重訴字第26號審理中），過程中查獲上情，因認被
    告2 人均涉犯毒品危害防制條例第4 條第2 項之販賣第二級
    毒品罪嫌云云。
二、按犯罪事實應依證據認定之，無證據不得認定其犯罪事實；
    又不能證明被告犯罪者，應諭知無罪之判決，刑事訴訟法第
    154 條第2 項、第301 條第1 項分別定有明文。再按，事實
    之認定，應憑證據，如未能發現相當證據，或證據不足以證
    明，自不能以推測或擬制之方法，為裁判基礎；且認定不利
    於被告之事實須依積極證據，苟積極證據不足為不利於被告
    事實之認定時，即應為有利於被告之認定；另認定犯罪事實
    所憑之證據，雖不以直接證據為限，間接證據亦包括在內，
    然無論直接證據或間接證據，其為訴訟上之證明，須於通常
    一般之人均不致有所懷疑，而得確信其為真實之程度者，始
    得據之為有罪之認定，倘其證明尚未達到此一程度，而有合
    理之懷疑存在，無從使事實審法院得有罪之確信時，即應由
    法院為諭知被告無罪之判決，迭經最高法院30 年上字第816
    號、40年台上字第86號、76年台上字第4986號判例意旨一再
    闡釋。次按施用毒品者所稱其向某人買受毒品之指證，不得
    作為有罪判決之唯一證據，仍須調查其他必要之證據，以察
    其是否與事實相符，為最高法院歷年來之見解，良以毒品買
    受者之指證，其憑信性於通常一般人已有所懷疑，尚難確信
    其為真實。況依毒品危害防制條例第17條之規定，其供出毒
    品來源而破獲者，復得減輕其刑，則其指證之真實性猶有疑
    慮，是施用毒品者之指證，其真實性有待其他必要證據加以
    補強。茲所謂必要之補強證據，固不以證明販賣毒品犯罪構
    成要件之全部事實為必要，但以與施用者之指證具有相當之
    關聯性為前提，其經與施用者之指證綜合判斷，已達於通常
    一般人均不致有所懷疑，而得確信施用者之指證為真實者，
    始得為有罪之認定，此為無罪推定原則之必然推演（最高法
    院93年度台上字第6750號判決可資參照）。
三、本件公訴意旨認被告戊○○、丁○○涉有毒品危害防制條例
    第4 條第2 項之販賣第二級毒品罪嫌，無非係以證人甲○○
    、證人己○○、證人乙○○、證人丙○○分別於警詢、偵查
    中中所為之證述，及甲○○、己○○、乙○○、龔振豪之全
    國刑案資料查註表為主要論據。然訊據被告戊○○、丁○○
    均堅詞否認有何販賣第二級毒品之犯行，並一致辯稱：戊○○僅向王俊仁購買甲基安非他命供己施用，甲○○、己○○
    、乙○○、丙○○之所以指證我們2 人販賣毒品，均係因渠
    等懷疑我們2 人殺害其等所稱之「舅舅」王俊仁，且戊○○
    之前曾誣指乙○○教唆他人殺害王俊仁，遂遭挾怨報復誣陷
    等語。
四、經查：
  (一)證人甲○○於偵查中固證稱：「（是否有向戊○○拿毒品？
    ）有」「96年8 、9 月間向他拿過毒品，我只向他拿過1 次
    。我是拿安非他命」「當時我拿了1000元的量，可以使用2
    次」「是在己○○位於南華路的家把毒品給我」「當時我在
    己○○的住處，我打電話給戊○○說我要安非他命，他就拿
    過來給我，我拿了毒品後就離開了」等語（見偵卷(一)第16頁
    ），證述在96年8、9月間於己○○住處向被告戊○○購買10
    00元的安非他命。然與證人己○○於偵查中所證稱：綽號「
    麻糬」之甲○○係戊○○身邊的人，我在王俊仁住處有看過
    戊○○拿毒品給甲○○施用，不知道戊○○是否有向甲○○
    收錢，我與戊○○不太熟等語（見偵卷(一)第11頁）、於97年
    11月27日在原審所證稱：我係經由王俊仁介紹才認識戊○○
    ，認識戊○○的時間不到1 年等語（見原審卷二第93頁），
    證述97年11月27日之1 年前認識被告戊○○（即96年11月以
    後）及曾在王俊仁住處看過被告戊○○拿毒品給甲○○施用
    ，二者對被告戊○○交付甲基安非他命給證人甲○○之時間
    、地點，甚至是被告戊○○與證人甲○○之交情，所述顯不
    相符，況證人甲○○未曾有任何96年8 、9 月間施用甲基安
    非他命之刑事紀錄，反而係於97年4 月24日、97年5 月8 日
    ，自真實姓名年籍不詳綽號綽號「成仔」之人購買後施用第
    二級毒品甲基安非他命，經原審法院分別以97年度審簡字第
    5640號、第4158號判決有罪確定，此有證人甲○○之臺灣高
    等法院被告前案紀錄表1 份附卷可稽（見原審卷二第43、66
    之1 、66之2 頁）。準此，證人甲○○對其親身經歷之具體
    事項所為之陳述，既與證人己○○對其親聞親見之過程大相
    逕庭，且不能排除證人甲○○尚有其餘甲基安非他命之來源
    ，則在無其它證據足資證明被告戊○○確有公訴意旨上揭販
    賣甲基安非他命予甲○○之犯行，依照前揭法條意旨說明與
    最高法院歷來見解，尚難憑證人甲○○、證人己○○上開互
    相矛盾之證述，遽為被告戊○○有販賣甲基安非他命與甲○○之認定。
  (二)證人己○○於97年3月4日警詢時固證稱：「王俊仁與戊○○
    二人有販賣毒品」「我曾經96年11月起同年12月止曾去王俊
    仁現住所向他買過安非他命供自己施用，也曾經叫戊○○拿
    安毒來我現住所賣我」「我向戊○○買過多少次安毒已忘記
    ，每次均一或二千元，數量是一小包」「97年2月底的星期
    六或星期日戊○○帶她女兒去打羽毛球後早上10點多，他還
    拿一千元數量的安毒來我現住所賣給我」等語（見警卷(一)第
    第13至16頁），然於偵查中先改稱：「戊○○是於96年11、
    12月間販賣毒品給我」「我勒戒出所後還有施用毒品幾次，
    最近一次向戊○○購買毒品是在96年12月間。戊○○賣毒品
    給我2、3次」等語（見偵(一)卷第10頁）。後經檢察官提示其
    於警詢時之上開證詞，方改口稱：最後1次施用毒品係於97
    年2月24日，這次毒品是誰給的，不太記得，不是王俊仁就
    是戊○○等語（見偵(一)卷第11、12頁）。復於原審審理中證
    稱：「我跟王俊仁是普通朋友，因為我認識王俊仁的姊姊在
    先，王俊仁就把我當妹妹對待」「因為我不常吸食安非他命
    ，如果我有過去王俊仁那邊，王俊仁就會給我，我就直接在
    王俊仁凹仔底住處吸食」「認識戊○○，是經由王俊仁介紹
    認識的，應該不到一年，是在王俊仁家認識的」「（問：向
    戊○○購買時間、地點、數量、金錢為何？）大約一千元一
    小包，多重我不知道，地點就在我高雄市○○區○○路住處
    樓下的附近，時間隔很久了，我想不起來了」等語（見原審
    卷(二)第91頁）。觀其於警詢時、偵查中所為證述，就親身經
    歷是否向被告戊○○購買毒品之次數（先稱多少次已忘記，
    後稱2 、3 次）、時間（先稱最後一次是97年2 月底，後稱
    最近一次是在96年12月間）等事項，竟證述先後不一，復於
    原審審理中對何時、何地、聯絡方式、次數等向被告戊○○
    購買毒品之具體情節，表示沒有印象，且對其本身與王俊仁
    間之關係，以及王俊仁是否有販賣毒品等情出現反覆矛盾之
    說詞，是其證述之可信性已有疑問。況倘證人己○○所言，
    王俊仁會無償提供其甲基安非他命，則殊難想像證人己○○
    不向關係較親近之王俊仁取得甲基安非他命，反捨近求遠花
    錢向關係較生疏之被告戊○○購買？參以證人己○○於97年
    3 月4 日經警徵得其同意採集尿液送驗後，呈現毒品陰性反
    應結果，此有高雄市政府警察局鼓山分局97年查獲毒品案件
    嫌疑人尿液代碼姓名對照表、高雄市立凱旋醫院濫用藥物尿
    液檢驗報告各1 紙附卷可稽（見警卷第35、36頁）。至證人
    己○○曾於96年間因施用毒品案件，經送觀察勒戒後認無繼
    續施用之傾向，由臺灣高雄地方法院檢察署檢察官於96年4
    月26日以96年度毒偵字第2521號為不起訴處分，然此顯與證
    人己○○所證述向被告戊○○購買甲基安非他命之時間在96
    年11月、12月以後無涉，此有證人己○○之臺灣高等法院被
    告前案紀錄表1 份附卷可稽（見原審卷(二)第45頁）。此外，
    復查無其它證據足資證明被告戊○○確有販賣甲基安非他命
    予己○○之犯行，尚難僅憑證人己○○有瑕疵之單一證述，
    遽以認定被告戊○○有販賣甲基安非他命予己○○之事實。
  (三)證人乙○○於97年6月12日偵查中固證稱：「我在97年1月開
    始向戊○○買毒品」「我跟戊○○買過好幾次毒品，每次都
    買1000元，約可以用2、3次。我都是打電話給他，或去他家
    找他，我們都約在他家」「2 、3 天跟戊○○買毒品1 次，
    我持續買了一個多月」「後來因為沒錢，戊○○不讓我賒欠
    ，彼此翻臉才沒繼續買，又我有向王俊仁買過甲基安非他命
    ，但不認識己○○等語（見偵(一)卷第22頁）。然證人乙○○
    於97年3 月11日於警詢時係證稱：「我因毒品案件自96年12
    月14日出獄後，於97年1 月18日又開始吸食甲基安非他命，
    每天約5 次，又己○○係我朋友，也是王俊仁的前女友」等
    語（見偵(一)卷第54頁）；由證人乙○○上開證詞觀之，倘其
    於偵查中與警詢時所述皆為真，則以證人乙○○每天吸食甲
    基安非他命5 次之數量來看，被告戊○○顯然並非證人乙○○施用甲基安非他命來源之大宗，則何以證人乙○○明知供
    出施用毒品之來源因而破獲者能依毒品危害防制條例第17條
    減刑，卻僅供出被告戊○○為其97年1 月間施用毒品之來源
    ？況證人乙○○於97年5 月5 日仍有施用甲基安非他命遭查
    獲，而經臺灣高雄地方法院檢察署檢察官以97年度毒偵字第
    4884號起訴之事實，此有證人乙○○之臺灣高等法院被告前
    案紀錄表1 份附卷可稽（見原審卷(二)第59頁）。復參以被告
    戊○○曾將王俊仁遭人殺害一事，在偵查中誣告乙○○，導
    致被告戊○○與證人乙○○間產生嫌隙，此有97年度審訴字
    第3086號卷宗暨判決書1 份可稽。足見證人乙○○對上開毒
    品來源之證述有所保留，其憑信性已有疑問，且不能排除證
    人乙○○有其他毒品來源，甚至是出於與被告戊○○間私人
    恩怨才指證被告戊○○有販毒犯行之可能。此外，查無其他
    證據足資證明被告戊○○確有公訴意旨所指此部分販賣甲基
    安非他命予乙○○之犯行，尚難僅憑證人乙○○之片面證述
    遽認被告戊○○有販賣甲基安非他命與乙○○之事實。
  (四)證人乙○○於偵查中固另證稱：「丁○○於97年2 月下旬把
    毒品拿給我」「丁○○有把毒品分包給我，共5 包，1 包約
    1 公克上下」「當時我住明倫路442 號3 樓之3 ，丁○○拿
    到我的住處」「戊○○與丁○○是一起賣毒品」「毒品一部
    分是要賣給我，一部分是要拿去賣。我還沒有賣出去，自己
    就把毒品用完了，後來我拿了9000元給他」「那一次毒品的
    數量我不知道幾公克，但她要我賣1 萬7000元」等語（見偵
    (一)卷第23頁），惟與證人丙○○於警詢中所證稱：「小罐女
    子（指乙○○）於97年2 月下旬某日夜間24時許曾帶丁○○
    來高雄市○○區○○路442 號3 樓之3 我住處，丁○○拿安
    非他命請綽號「小罐」女子幫忙販賣。我知道小罐尚欠丁○○給她販賣安非他命的貨款，丁○○一直在逼小罐還錢」等
    語（見偵(一)卷第47頁），二人對被告丁○○係自己拿安非他
    命交給乙○○，抑乙○○帶被告丁○○至高雄市○○區○○
    路442 號3 樓之3 交付，顯不一致；且證人乙○○曾因購毒
    賒欠款項之事與被告戊○○翻臉，則被告戊○○之妻即被告
    丁○○何以猶將價值不菲之甲基安非他命委託乙○○販賣，
    已與常情有違，況證人乙○○與被告戊○○因王俊仁遭殺害
    之事而有嫌隙，業如前述，而證人丙○○與證人乙○○較為
    嫻熟，其證詞之憑信性，亦值商榷，此外，復查無其他積極
    證據足資證明被告戊○○、丁○○確有此部分共同販賣甲基
    安非他命予乙○○之犯行，亦難為被告戊○○、丁○○不利
    之認定。另公訴意旨雖舉被告戊○○、王俊仁之共同友人龔
    振豪之前科紀錄為證據，然龔振豪僅於96年間因毒品危害防
    制條例經偵查、通緝，並於97年間經觀察勒戒後認無繼續施
    用毒品之傾向，而由臺灣高雄地方法院檢察署檢察官以97年
    度毒偵緝字第36號為不起訴處分，此有龔振豪之全國刑案資
    料查註表1 份附卷可稽（見偵(一)卷第42頁），龔振豪既未指
    證其毒品來源為被告戊○○、丁○○2 人，亦未有親聞親見
    被告2 人販賣毒品之證述，其刑事前案紀錄即與被告戊○○
    、丁○○涉犯販賣第二級毒品甲基安非他命一事欠缺直接關
    聯性，無法作為認定被告2 人犯行之依據。
  (五)被告丁○○於原審以證人身分證稱：我知道戊○○有施用甲
    基安非他命後，表示反對，甚至吵著要離婚，離婚證書都寫
    好了，可是戊○○不肯到戶政事務所辦理離婚登記，後來我
    想說不管戊○○了，反正他有拿錢回家就好，戊○○2 年前
    陸續在長榮海運、連海海運上班，每個月收入約有7 萬元，
    當時家境還不錯，後來因為工作量愈來愈少家裡經濟環境才
    變糟，然戊○○並沒有因此去賣毒品，證人甲○○、己○○
    、乙○○、丙○○所言皆與事實不符等語；被告戊○○於原
    審亦以證人身分證稱：我本來在長榮海運工作，月入約6 、
    7 萬元，後來換到連海海運，每個月也約有6 萬元收入，雖
    然後來失業，但靠著過去積蓄尚可勉強支撐2 年生活開銷，
    且我也積極地在找工作，不需要去賣毒品冒法律風險，何況
    我仍有小孩要養，至於證人乙○○等人之所以指證我販賣毒
    品，係因王俊仁遭人殺害之事懷疑我是兇手，以及我曾誣告
    她，因此懷恨在心，才挾怨報復等語（以上見原審卷第100
    至103 頁），2 人之證述內容一致且無矛盾。且被告戊○○
    因殺人案件為警查獲時，經警徵得其同意，採集尿液送驗，
    亦呈安非他命與甲基安非他命濃度>2000ng/ml之陽性反應，
    此有高雄市政府警察局鼓山分局97年查獲毒品案件嫌疑人尿
    液代碼姓名對照表、高雄市立凱旋醫院濫用藥物尿液檢驗報
    告各1 紙附卷可稽（見警(一)卷第35、37頁），與被告戊○○
    之供述、證人即被告丁○○證稱被告戊○○係自行施用甲基
    安非他命一情互相吻合。此外，本件被告2 人為警查獲時，
    並未一併扣得第二級毒品甲基安非他命、行動電話、帳冊或
    電子磅秤、分裝工具、大批現金等物足供相互勾稽佐證，自
    難逕為被告2 人不利之認定；被告2 人上開所辯尚屬可採。
  (六)綜上所述，公訴人所舉之證據，既存有前述瑕疵，復查無其
    他積極證據足證被告2 人有公訴意旨所指犯行，則其為訴訟
    上之證明，未達到通常一般之人均不會有任何懷疑，而得確
    信被告2 人有販賣或共同販賣第二級毒品犯行之真實程度，
    自無從說服本院形成被告戊○○、丁○○2 人有罪之心證，
    揆諸首揭說明，要屬不能證明被告戊○○、丁○○犯罪。
五、原審因而為被告戊○○、丁○○無罪之諭知，經核尚無不合
    ，公訴人上訴意旨，仍執陳詞，指摘原判決不當，為無理由
    ，應予駁回。
據上論斷，應依刑事訴訟法第368條，判決如主文。
本案經檢察官彭南雄到庭執行職務。
中    華    民    國    98    年    4    月  28    日
                  刑事第三庭    審判長法  官  周賢銳
                                      法  官  施柏宏
                                      法  官  黃憲文
以上正本證明與原本無異。
檢察官如不服本判決，應於判決送達後10日內向本院提出上訴狀
，其未敘述理由者並應於提出上訴狀後10日內向本院補提理由書
（應附繕本）。
中    華    民    國    98    年    4    月  28    日
                                      書記官  施耀程


司法院資訊處製作；財團法人民間司法改革基金會備份。
